# 请教陈版主和其他老师，关于代为开发模具的开发费用账务处理

提问人：skycoolla 时间：2014-03-16 17:07:40
陈老师，请教您一下： 我公司要为汽车厂家供应零部件，需要先代为开发用于生产这些零部件的模具，根据和汽车厂家的约定，模具开发完成后，所有权是归属于汽车厂家的，我公司代为开发产生的成本也由汽车厂家承担，成本的收回按照预计供应零部件的期限，或者按照可供应零部件的总产量，随同每一月的销售进行分摊。模具开发完成后，模具仍然放在我公司，由我公司继续使用以生产零部件。而且，在使用模具生产期间，以及停止供应零部件后，该等模具我公司均不能自行处置。
我公司经营范围包括模具销售，也视上述模具为销售行为，故而进行如下账务处理： 1.模具开发完成之前，将其视为存货处理，并核算为模具开发而消耗的人力成本，材料耗用成本； 2.模具开发完成后，并开始批量供应零部件后，将模具成本从存货科目转入长期待摊费用科目； 3.零部件销售时候，根据每个零部件应分摊的单位销售收入（零部件报价时候，会单独报价模具部分的价格，并约定可分摊的总期限或总产量），和当期销量结转主营业务收入，并根据每个零部件应分摊的模具成本，结转主营业务成本和长期待摊费用。
对上述账务处理，我公司审计师认为，销售商品不能分期结转收入和成本，认为不应视其为销售，而且，该等模具实际上用于企业日常生产，且使用期限超过一年，应将其视为企业固定资产，在完工之前，应将其从存货科目调入在建工程。
抱歉，写的内容比较多，想请教下陈版主@chenyiwei看法，我公司处理是否恰当，能否视其为销售交易，是否应按审计师要求进行调整。多谢了！ 也希望其他各位老师能够不吝赐教，万分感谢！

回答人：chenyiwei
这个问题也是汽车零部件行业的老问题了。其主要的关注点是：根据所开发模具所有权上的主要风险和报酬的转移和承担情况，确定所开发的模具是否可确认为零部件厂商的资产；整车厂商保留这些模具的所有权，是否仅仅出于保护知识产权等保护性的目的，而不是为了通过行使该权利而从中获取、享有或承担主要风险和报酬。 需要考虑的因素包括（但不限于）： 1 、开发过程中的成本和失败风险的承担情况：例如模具的开发成本是否按照实际发生额从整车厂商获得补偿，如果开发失败能否获得成本回收等； 2 、模具成本的回收方式，例如，是否主要通过根据零部件销量乘以单位补偿金额的方式（计入零部件售价）获得补偿，因而模具成本的回收是否取决于使用该模具生产的零部件产品的销售量；如果约定给予一定的固定金额补偿的，该固定金额补偿能否涵盖模具开发成本的绝大部分或全部； 3 、与日常经营活动的关系：模具的开发是否属于公司日常活动的内在组成部分，模具开发的利润是否已成为本企业一段较长时间内稳定的收益来源；等等。

提问人：skycoolla 时间：2014-03-16 21:16:54
陈老师，我想补充问下： 1 、关于您提及的风险报酬转移考虑，以及第一、二两个因素，说明如下：根据协议，模具在开发过程中，如果汽车厂家（整车厂）取消该项目，或者基于汽车厂家因素，导致模具开发不成功，我公司（零部件供应商）开发模具发生的成本，是可以由汽车厂家全部赔偿的。但至于我公司开发失败（这种情况基本上不会发生），成本的归属问题，双方就没有约定了。第二，在量产过程中，如果预计剩余供应量不能达到最初预期进行模具成本分摊的工作量，或者预计供应零部件的周期达不到原来计划分摊模具成本的周期，使得模具成本未来无法全部收回的话，双方是可以调整分摊的工作量，或者分摊期限的，以保证模具成本能够在剩余期限或者供应量中收回。 也就是说，无论在模具开发过程中，还是开发完成后，模具的成本都是确定由汽车厂家全部承担的。在此情况下，是否可以认定风险报酬已经转移呢？
2 、模具成本回收，主要有两种方式，一种是，由该模具生产的配件所对应的车型，预计未来 5 年内由我公司排他性供应，故而模具成本按照 5 年分摊收回；另外一种是，由该模具生产的配件，预计我公司总共向汽车厂家供应 50 万个，模具的成本就按照 50 万的销量进行分摊，当然了，上文也提到，如果实际量产中，上述期限或者产量出现重大差异，导致我公司模具开发成本不能收回来，就需要进行调整，或者由汽车厂家直接付钱承担剩下的成本。
3 、模具的成本是得到汽车厂家的确认的，在进行零部件报价时候，是包括模具的价格的，（如果是按工作量分摊的话，就是以每个零部件“材料成本+工序成本+模具成本”，考虑利润率后计算得到的） 这种情况，能否认为模具是随同零部件一起进行销售的，相应地，在确认模具收入的时候，也相应按照收入确认方法一致的基础，来结转对应的成本？
综上，结合我公司的情况，还请陈老师帮忙看看，能不能视其为销售，并在量产前，将其计入存货。或者，审计师认为不能递延确认收入和成本的判断有没有依据呢？ 另外，不知道陈老师有无了解，有没有类似的上市公司，可以作为参考？
问题比较多，请陈老师见谅，并不吝赐教，十分感谢！

回答人：chenyiwei
“视同销售”和“量产前计入存货”的做法是存在矛盾之处的。如果要在量产前确认模具销售，则意味着其所有权上的主要风险和报酬已经转移，且在收入确认的同时应结转成本，也就是账面上一旦模具开发完成，就不再继续反映其成本，也就不会将其成本在后续零部件生产期间按照年限法或者产量法进行摊销，而是在模具开发完成并通过整车厂商验收确认时，一次性确认模具销售收入并结转成本，后续量产阶段零部件的生产成本中不再包含模具的摊销额。 如果“无论在模具开发过程中，还是开发完成后，模具的成本都是确定由汽车厂家全部承担的”，且从历史经验等因素分析，该整车厂商具有足够的经济实力，且应补偿的金额得到双方确认，在后续量产期间“如果预计剩余供应量不能达到最初预期进行模具成本分摊的工作量，或者预计供应零部件的周期达不到原来计划分摊模具成本的周期”的情况下仍可保证成本的回收，则基本可以认为所有权上的主要风险和报酬已经转移。但需要注意的是这种情况下的不确定性相应较大，同时资金的时间价值因素也会对最终可收回金额的现值产生影响，因此在实务操作中，一般除非整车厂商在模具开发成本确认后一次性支付该补偿款，否则通常不单独确认模具的销售收入，而是将模具转为长期待摊费用或固定资产等，按年限法或产量法计提折旧或摊销，同时把整车厂商以零部件价款组成部分的方式所给予的模具成本补偿款确认为零部件销售收入的一部分。

提问人：__yEs 、先生 时间：2014-03-20 23:12:42
如果“无论在模具开发过程中，还是开发完成后，模具的成本都是确定由汽车厂家全部承担的”，且从历史经验等因素分析，该整车厂商具有足够的经济实力，且应补偿的金额得到双方确认，在后续量产期间“如果预计剩余供应量不能达到最初预期进行模具成本分摊的工作量，或者预计供应零部件的周期达不到原来计划分摊模具成本的周期”的情况下仍可保证成本的回收，则基本可以认为所有权上的主要风险和报酬已经转移。但需要注意的是这种情况下的不确定性相应较大，同时资金的时间价值因素也会对最终可收回金额的现值产生影响，因此在实务操作中，一般除非整车厂商在模具开发成本确认后一次性支付该补偿款，否则通常不单独确认模具的销售收入，而是将模具转为长期待摊费用或固定资产等，按年限法或产量法计提折旧或摊销，同时把整车厂商以零部件价款组成部分的方式所给予的模具成本补偿款确认为零部件销售收入的一部分。
如果该模具量产的数量无法估计时如何处理呢？比如汽车厂商决定该模具生产铸造件全部由该零部件生产厂商供应，除非汽车生产厂商不再生产该零部件所对应的汽车型号，这个时候该零部件模具对应的量产数量就无法估计了，这个时候对于该模具成本如何处理及如何折旧或摊销？
陈老师，我目前也遇到这个问题，特请您给解答，万谢！

回答人：chenyiwei
这种情况可认为所有权上的主要风险和报酬未转移，继续确认为零部件厂商的一项固定资产，按预计产品市场寿命期计提折旧，期末进行减值测试。

提问人：hrtsex 时间：2016-10-29 09:55:14
请教陈版，关于开模公司收到国外客户的模具费（固定金额，无需开票给对方），模具生产的产品全部销售给该国外客户，我的理解是： 1 、若收到的开模费小于实际发生的开模费用，则收到的开模费直接冲销实际发生的开模费用（长期待摊费用），差额再在模具的使用年限内分摊； 2 、若收到的开模费大于实际发生的开模费用，差额直接计入营业外收入！
不知是否正确？请赐教！

回答人：chenyiwei
这个问题的观点也有过多次反复。我的最新意见反映在《瑞华研究 2016 》的以下问题解答中：
问题1-1-2（汽车零部件厂商受整车厂委托开发模具（所有权属于整车厂）的会计处理） 问题： 汽车零部件厂商受整车厂委托开发模具（所有权属于整车厂），在不同的业务模式下，分别应如何进行会计处理？ 背景： A公司主要生产汽车塑料饰件，与生产配套主要设备系注塑机和模具。 A公司的模具分为生产性模具和作为产品销售的模具。目前公司生产的模具大部分为生产性模具，公司通常在新产品开发阶段接受客户委托先进行生产模具的开发及生产。 根据客户的结算模式，目前A公司模具的核算方法如下：①产品销售模具：A公司按照客户要求完成模具开发和生产，A公司自行研发生产的模具，在3D图纸参数设计阶段的费用计入管理费用，根据图纸生产过程根据实际生产领用情况计入存货核算，试模阶段的材料领用计入费用，客户验收合格后确认收入结转相应成本；②生产性模具：A公司按照客户要求完成模具开发及生产，客户将模具的相关费用通过产品结算补偿，A公司在3D图纸参数设计研究阶段的费用计入管理费用，根据图纸生产过程根据实际生产领用情况计入在建工程核算，试模阶段的材料领用计入管理费用，待模具达到预定可使用状态时转入固定资产核算，并随着相关产品的销售进行摊销，逐步计入产品成本。 由于A公司的生产规模较大，自生模具生产满足不了A公司的需求，存在部分外购情况，关于外购模具，目前A公司的核算方法为：①产品销售模具：客户一次性购买模具的，计入存货核算；②生产性模具：客户在产品结算中给予结算的，公司按照供应商的进度计入在建工程，待验收合格后转入固定资产核算。 A公司与不同的客户签订的协议对模具摊销均有约定，合同中明确规定摊销年限的按照合同约定摊销，合同中未约定摊销年限的，根据公司技术人员测算及历史经验按照 3 年摊销。 A公司的模具的单项价值较大，单价在 20 万元以上的模具占全部模具的70%左右，根据客户要求模具设备保管需要达到 10 年。 目前同行业上市或拟上市公司对于模具核算不统一，对于客户在产品价格补偿模具价格的在长期资产（固定资产和长期待摊费用）核算居多。 解答： 1 、模具研发和制造业务的核算 从上面“背景”部分所提供的信息看，我们理解A公司的业务模式应该是常见的“汽车零部件厂商受整车厂委托研发零部件模具，并利用这些模具为整车厂制造零部件”。其特点是：这类研发完全是根据委托方需求进行的定向研发，无论法律上的研发成果所有权归属情况如何，研发成果都具有高度的专用性，只能供委托方使用，因此即使这些技术的资料（或者模具实体）存放于A公司，但A公司并没有使用这些成果的主导权，其使用的主导权在委托方手中，A公司只能根据委托方所下的订单为其生产指定品种、数量的特定产品，不能将其用于其他用途，即这些研发成果的经济利益并不控制在A公司手中，因此不能确认为A公司的无形资产。 经过对类似案例的研究，我们倾向于对此类模具开发业务采用以下原则处理： 1 、委托研发合同约定的研发阶段价款足以涵盖本企业承担的研发成本的，表明企业通过提供受托研发服务本身就可以获取合理的利润，同时委托方完全可以要求本企业交出全部研发成果，由委托方自主地选择生产厂商利用该研发成果为其生产该产品（尽管实际操作中可能不会这样做，但如果真要这样做，是完全可行的），这种情况表明研发成果对委托方而言也有独立的商业价值。综合考虑，这种模式下的受托研发可以确认为一项独立的主营业务，在研发劳务的提供过程中按照《企业会计准则第 14 号——收入》中的“提供劳务模式”确认主营业务收入，并将本企业所发生的研发支出计入合同成本，以与收入确认所对应的方法转入主营业务成本。研发完成后成批制造的模具应按《企业会计准则第 14 号——收入》规定的“销售商品模式”确认收入和结转成本。 如果合同没有单独约定研发阶段价款和批量制造阶段的价款，只约定了一个总价，则不单独确认研发阶段的提供劳务收入，而是将研发阶段的支出根据《企业会计准则第 6 号——无形资产》的相关规定进行资本化或费用化的会计处理（如费用化则计入管理费用，如资本化则计入制造费用，并分摊计入本批次模具的批量制造成本），最终将研发和批量制造完成的模具交付给委托方时，按“销售商品模式”确认收入和结转成本。 如果研发支出和相应的研发价款较小、研发周期较短的，基于重要性原则，也可以在研发和生产完成，将模具交付给委托方时，一次性确认收入和结转成本。 如果在该模式下制造的模具留存于本企业，用于后续为委托方制造汽车零部件产品的，则鉴于在确认收入时，其研发和制造成本已经全部结转损益，故账面上不再确认为本企业的一项资产，仅在账外予以备查登记。 2 、委托研发合同约定的研发阶段价款不能涵盖本企业承担的研发成本，需通过后续受托生产过程中提高产品销售价格的方式收回不足部分的研发成本的，则表明该研发依附于后续产品生产，并不是一项独立业务，这种情况下不能单独确认受托研发业务的收入，而只能将所收到的款项冲减实际发生的研发支出，冲减后剩余的研发支出根据《企业会计准则第 6 号——无形资产》的相关规定进行资本化或费用化的会计处理（如资本化的，考虑到本企业对研发成果没有自主支配权，故不确认为无形资产，后续成批制造的模具也不确认为本企业的固定资产，而是确认为长期待摊费用，在后续产品的生命周期内采用产量法或其他适当方法摊销，计入产品生产成本，与所确认的产品销售收入中的对应部分配比。这里的长期待摊费用所代表的是一项就本企业已提供的模具研发和制造服务向委托方索取补偿的权利，而不是为生产经营目的而持有的一项有形资产）。 我们理解，本案例中的两类模具中，“产品销售模具”类似于上述第一种情形；“生产性模具”类似于上述第二种情形。对于外购模具，应在区分其属于“产品销售模具”还是“生产性模具”的基础上，采用相应的会计模式进行会计处理。 2 、摊销方法和摊销年限的确定 参照《企业会计准则第 4 号——固定资产》
第十七条规定“企业应当根据与固定资产有关的经济利益的预期实现方式，合理选择固定资产折旧方法。”；《企业会计准则第 6 号——无形资产》第十七条规定“企业选择的无形资产摊销方法，应当反映与该项无形资产有关的经济利益的预期实现方式。无法可靠确定预期实现方式的，应当采用直线法摊销”。对于本案例而言，资本化模具成本（长期待摊费用）的经济利益实现是与产品的产量密切相关的，因此比较合适的摊销方法应为产量法。 如果估算产量难度较大，也可以采用A公司目前所采用的方法（年限平均法）：
和客户的合同中约定了使用年限的，按该年限摊销；未约定使用年限的，按估计该模具所生产产品的预计生产周期确定摊销年限。

提问人：心海拂清风 时间：2016-10-29 23:07:27
《瑞华研究 2016 》要出了？预计年底 12 月份发？期待陈老师的大作，谢谢！

回答人：chenyiwei
预计在 11 月底或 12 月初。